【裁判字號】    97,交聲,448
【裁判日期】    970222
【裁判案由】    聲明異議
【裁判全文】
臺灣臺中地方法院刑事裁定             97年度交聲字第448號
原處分機關  交通部公路總局臺中區監理所豐原監理站
異  議  人
即受處分人  劉靜慧即興聰企業社
上列異議人因違反道路交通管理處罰條例案件，對於交通部公路
總局臺中區監理所豐原監理站民國97年1 月22日所為之裁決處分
（原處分案號：豐監稽違字第裁63-ZGP006840號），聲明異議，
本院裁定如下：
    主  文
原處分撤銷。
    理  由
一、原處分意旨略以：興聰企業社所有車號135-RY號自用一般大
    貨車，於民國96年8 月27日20時20分，行經高速公路大甲收
    費站南（第17車道）處因「汽車行駛於應繳費之公路不依規
    定繳費（未申裝戶行駛電子收費車道，經通知補繳，繳費期
    限96年9 月25日止未補繳）」違規，為內政部警政署國道公
    路警察局第七警察隊以違反道路交通管理處罰條例第27條第
    1 項違規為由，開立公警局交字第ZGP006840 號舉發違反道
    路交通管理事件通知單。興聰企業社提出陳述，經交通部臺
    灣區○道○○○路局大甲收費站於97年1 月10日，以高甲稽
    字第0976000018函復：依違規超載事實舉發並無不當等語。
    交通部公路總局臺中區監理所豐原監理站（以下簡稱豐原監
    理站）於97年1 月22日開具豐監稽違字第裁63-ZGP006840號
    裁決書，並於同日15時10分交付興聰企業社之受委託人陳俞
    瑄，完成送達程序。爰依道路交通管理處罰條例第27條第1
    項規定，裁處罰鍰新臺幣（下同）3,000 元云云。
二、聲明異議意旨略以：由於興聰企業社司機黃金戀誤闖電子收
    費站，委託會計陳俞瑄繳費，因一時疏忽逾期未繳，之後收
    到誤闖電子收費站違規單罰鍰600 元，陳俞瑄誤此包含逾期
    之通行費而繳清，但之後又收到逾期未繳通行費之違規通知
    單罰鍰3,000 元。然已繳清誤闖電子收費站違規單600 元，
    只因疏忽未補繳通行費90元，卻要處罰鍰3,000 元，並不合
    理。又通行費逾期補繳之費用應可包含在誤闖電子收費站之
    違規罰鍰內，才不致民眾因1 次疏忽，要分2 次繳費，且讓
    民眾一次繳清通行費及違規費也較為便利。為此，聲請撤銷
    原處分，改裁定異議人不罰云云。
三、按「有行政程序之當事人能力者如下：一、自然人。二、法
    人。三、非法人之團體設有代表人或管理人者。四、行政機
    關。五、其他依法律規定得為權利義務之主體者。」「自然
    人、法人、中央及地方機關、非法人之團體，有當事人能力
    。」行政程序法第21條、行政訴訟法第22條分別定有明文。
    又獨資商號在行政訴訟裁判當事人欄應如何記載，依最高行
    政法院（即改制前原行政法院）68年8 月份庭長評事聯席會
    議決議：「依行政訴訟法第三十三條規定，本法未規定者，
    準用民事訴訟法，裁判當事人欄之記載，涉及當事人能力問
    題，依民事訴訟法第四十條及四十一條之意旨，僅有自然人
    、法人、非法人團體有當事人能力，獨資商號不合上述法條
    之規定，應不認其有當事人能力，而應以該獨資商號主人為
    當事人，記載為『○○○（即○○商號）』。」足見獨資商
    號並無當事人能力，而應以商號負責人為當事人，商號負責
    人有違反行政罰法時，不能直接對商號處罰，而應以商號負
    責人為裁罰之對象，始符合規定。經查：
  (一)內政部警政署國道公路警察局第七警察隊以「興聰企業社」
    所有車號135-RY號自用大貨車，於96年8 月27日20時20分許
    ，行經高速公路大甲收費站南（第17車道），因「汽車行駛
    於應繳費之公路不依規定繳費（未申裝戶行駛電子收費車道
    ，經通知補繳，繳費期限96年9 月25日止未補繳）」，違反
    道路交通管理處罰條例第27條第1 項規定為由，開立內政部
    警政署國道公路警察局公警局交字第ZGP006840 號舉發違反
    道路交通管理事件通知單，對「興聰企業社」開單告發。嗣
    豐原監理站於97年1 月22日，以「興聰企業社」為受處分人
    ，開立本案裁決書裁處，並於同日15時10分，送達興聰企業
    社之受委託人陳俞瑄等情，有該舉發違反道路交通管理事件
    通知單影本、裁決書影本及豐原監理站送達證書影本各1 件
    在卷可稽，堪信屬實。是內政部警政署國道公路警察局及豐
    原監理站均以「興聰企業社」為裁罰對象，至為明確。
  (二)然「興聰企業社」於93年6 月29日核准設立，組織類型屬獨
    資商號，負責人為劉靜慧，有臺中縣政府營利事業登記資料
    查詢列印本1 紙在卷可稽。是「興聰企業社」既屬獨資商號
    ，即未具有行政程序之當事人能力甚明。本件舉發違反道路
    交通管理事件通知單以「興聰企業社」為開單告發對象，即
    有違誤。而豐原監理站未予詳查，復以「興聰企業社」為裁
    罰對象，開立違反道路交通管理事件裁決書，均於法不合，
    堪以認定。
四、綜上所述，行政程序之當事人能力有無，乃法院應依職權調
    查之事項。警察機關本應對「劉靜慧即興聰企業社」開單告
    發，竟以「興聰企業社」為裁罰對象，而原處分機關未查，
    亦以「興聰企業社」為受處分人，開立裁決書，均有未洽。
    受處分人即異議人劉靜慧即興聰企業社聲明異議意旨雖未指
    摘及此，然本件既有上揭違法之處，自應由本院裁定將原處
    分撤銷，由原處分機關另為適法之處理。
據上論斷，應依道路交通案件處理辦法第20條前段，裁定如主文
。
中    華    民    國    97    年    2     月    22    日
                  刑事第十六庭  法  官  柯志民
上正本證明與原本無異。
如不服本裁定，應於送達後5 日內，向本院提出抗告狀。
                                書記官  賴亮蓉
中    華    民    國    97    年    2     月    22    日


司法院資訊處製作；財團法人民間司法改革基金會備份。
